ACORDAO-COMPLETO-2529364

ACÓRDÃO 243/2023 ATA 6/2023 - PLENÁRIO

VISTOS, relatados e discutidos estes autos de tomada de contas especial que tratam, nesta fase, de embargos de declaração opostos por André Luiz Ceciliano em face do Acórdão 197/2022-TCU-Plenário; 
ACORDAM os Ministros do Tribunal de Contas da União, reunidos em Sessão de Plenário e diante das razões expostas pelo Revisor, em:
9.1. conhecer dos presentes embargos de declaração, com base nos arts. 32, inciso II, e 34 da Lei 8.443/1992, para, no mérito, acolhê-los parcialmente, com aplicação de efeitos infringentes, de forma a:
9.1.1. esclarecer ao embargante que não houve a ocorrência das prescrições ressarcitória e da pretensão punitiva do TCU;
9.1.2. conferir nova redação ao subitem 9.4 do Acórdão 2911/2016-TCU-Plenário:
"9.4. julgar regulares com ressalva as contas do Sr. André Luiz Ceciliano, CPF XXX.396.397-XX, com fundamento nos arts. 1º, inciso I, e 16, inciso II da Lei 8.443/1992;"
9.1.3. tornar insubsistente os subitens 9.5, 9.6 e 9.7 do Acórdão 2911/2016-TCU-Plenário;
9.2. notificar o embargante desta decisão.

Embargos de declaração em embargos de declaração em recursos de reconsideração em processo de tomada de contas especial instaurada para apuração de irregularidades em convênio cujo objeto foi a construção do Hospital Geral de Paracambi.

Inicialmente, gostaria de louvar os votos trazidos pelo Ministro Walton Alencar, relator da matéria em discussão, e pelo Ministro Vital do Rego, na condição de revisor.
2.	Cuidam os autos de embargos de declaração opostos pelo Sr. André Luiz Ceciliano, prefeito do Município de Paracambi/RJ no período de 29/12/2003 a 3/4/2008, ao Acórdão 197/2022-Plenário, que apreciou outros embargos de declaração opostos pelo mesmo responsável ao Acórdão 2.176/2020-Plenário.
3.	O presente feito trata, originalmente, de tomada de contas especial instaurada em virtude de irregularidades na execução do Convênio 458/2003 (Siafi 497866) , firmado entre o Fundo Nacional de Saúde e o Município de Paracambi/RJ, cujo objeto foi a construção do Hospital Geral na aludida localidade.
4.	Por meio do Acórdão 2.911/2016-Plenário, o Tribunal decidiu, no que interessa ao deslinde da presente etapa recursal:
"9.4. julgar irregulares as contas do Sr. André Luiz Ceciliano, CPF 872.396.397-20, com fundamento nos arts. 1º, inciso I, 16, inciso III, alínea "c", e 19, caput, da Lei 8.443/1992;
9.5. condenar o Sr. André Luiz Ceciliano, CPF 872.396.397-20, ao pagamento das quantias abaixo especificadas, fixando-lhe o prazo de quinze dias, a contar da notificação, para que comprove, perante o Tribunal, o recolhimento das importâncias aos cofres do Fundo Nacional de Saúde, nos termos do art. 23, inciso III, alínea "a", da Lei Orgânica do TCU, acrescidas da atualização monetária e dos juros de mora, a contar das datas especificadas até o dia do efetivo recolhimento, na forma da legislação em vigor:
	VALOR ORIGINAL (R$) 
	DATA DA OCORRÊNCIA

	300.000,00
	8/10/2004

	300.000,00
	10/11/2004

	300.000,00
	14/11/2005

	300.000,00
	16/12/2005

9.6. aplicar ao Sr. André Luiz Ceciliano, CPF 872.396.397-20, a multa prevista no art. 57 da Lei 8.443/1992, no valor de R$ 50.000,00 (cinquenta mil reais) , fixando-lhe o prazo de quinze dias, a contar da notificação, para que comprove perante o Tribunal (art. 23, inciso III, alínea "a", da Lei 8.443/1992) o recolhimento da dívida aos cofres do Tesouro Nacional, atualizada monetariamente, a contar da data deste acórdão até a data do efetivo recolhimento, caso não seja paga no prazo estabelecido, na forma da legislação em vigor;
9.7. aplicar ao Sr. André Luiz Ceciliano, CPF 872.396.397-20, a multa prevista no art. 58, inciso II, da Lei 8.443/1992, no valor de R$ 20.000,00 (vinte mil reais) , fixando-lhe o prazo de quinze dias, a contar da notificação, para que comprove perante o Tribunal (art. 23, inciso III, alínea "a", da Lei 8.443/1992) o recolhimento da dívida aos cofres do Tesouro Nacional, atualizada monetariamente, a contar da data deste acórdão até a data do efetivo recolhimento, caso não seja paga no prazo estabelecido, na forma da legislação em vigor;"
5.	A conduta atribuída ao recorrente, que ensejou a sua condenação em débito e multa do art. 57 da Lei 8.443/1992, foi a "não promoção da devida execução dos trabalhos necessários à consecução do objeto do convênio, visto restar inconcluso o hospital, não observando critérios de qualidade técnica, custos e prazos previstos, bem como não adoção das medidas acautelatórias para evitar a deterioração do que foi edificado", conforme a instrução preliminar da então Secex/RJ.
6.	Quanto à sanção do art. 58, inciso II, da Lei 8.443/1992, o ex-prefeito não conseguiu elidir as seguintes ocorrências, que foram objeto de audiência:
a)	falta de apresentação pela convenente da documentação exigida pela legislação;
b) 	fracionamento de despesas para contratação da construção do hospital;
c)	alteração do plano de trabalho sem autorização do órgão concedente;
d)	não aplicação da contrapartida pactuada no termo de convênio; e
e) 	não observância do regramento referente à documentação comprobatória das despesas;
7.	Irresignado com esse decisum, o Sr. André Luiz Ceciliano opôs embargos de declaração e recurso de reconsideração, os quais foram conhecidos e desprovidos pelos Acórdãos 227/2017-Plenário e 2.176/2020-Plenário, respectivamente. Apreciam-se nesta oportunidade segundos embargos de declaração à última decisão, conforme já anunciado.
8. 	Com relação à matéria em discussão nessa etapa processual, compreendo que a análise mais detida dos elementos acostados aos autos permite concluir que o Sr. André Luiz Ceciliano não deve ser responsabilizado pela inconclusão do Hospital Geral de Paracambi e pela deterioração da fração do objeto executada.
9.	Ainda que a obra não tenha seguido o ritmo pactuado no instrumento do convênio, durante o mandato do responsável, verifico que este entregou parte do objeto, no percentual equivalente a 59,4% de execução financeira, de modo que era plenamente possível a conclusão da obra pelo sucessor, seja porque havia disponibilidade de recursos, seja porque a avença ainda estava em vigor.
10.	Ademais, observo que nenhum relatório de vistoria realizado pelo Ministério da Saúde, durante a gestão do Sr. André Luiz Ceciliano, apontou a existência de severo comprometimento na estrutura ou vício construtivo que obstaculizasse a continuidade do empreendimento. Nesse contexto, cabia ao sucessor adotar as medidas necessárias para dar seguimento ao ajuste e solucionar eventuais problemas na obra, antes de sua entrega definitiva.
11.	Com isso, concluo que o prefeito antecessor não contribuiu para a paralisação definitiva do empreendimento e para a posterior deterioração da fração executada, as quais ocorreram durante a gestão do prefeito sucessor. Desse modo, reputo adequado afastar o débito atribuído ao Sr. André Luiz Ceciliano, bem como a multa que lhe foi imputada com base art. 57 da Lei 8.443/1992.
12. 	Todavia, compreendo que subsiste motivo para a manutenção da multa aplicada ao Sr. André Luiz Ceciliano, com fulcro no art. 58, inciso II, da referida lei, uma vez que nenhuma das infrações imputadas ao então prefeito foram devidamente justificadas e, portanto, afastadas, sendo importante sublinhar a gravidade de pelo menos uma delas, a saber, o fracionamento de despesas.
13. 	Conforme já descrito, o responsável foi ouvido em audiência em relação aos seguintes fatos:
a) 	falta de apresentação pela convenente da documentação exigida pela legislação;
b) 	fracionamento de despesas para contratação da construção do hospital;
c) 	alteração do plano de trabalho sem autorização do órgão concedente;
d) 	não aplicação da contrapartida pactuada no termo de convênio;
e) 	não observância do regramento referente à documentação comprobatória das despesas;
14. 	Com relação a esse rol de ocorrências, reputo que pelo menos a segunda se reveste de gravidade suficiente para ensejar a aplicação de multa do art. 58, inciso II, da Lei 8.443/1992, na linha da descrição da irregularidade aposta no Relatório de Fiscalização 781 realizada pela CGU (peça 11, p. 56) , in verbis:
"Para execução do Convênio n.º 458/2003, com início em 29/12/2003 e término da vigência em 09/11/2006, tendo por objeto a construção do Hospital Municipal, foram realizados dois processos licitatórios na modalidade Tomada de Preços (n.º 16/2004 e 17/2004) .
A Tomada de Preços n.º 16/2004 cujo objeto foi a contratação de firma especializada para construção da 1ª etapa do Centro Administrativo do Hospital Municipal, teve como participantes as empresas Thalis Serviços Gerais Ltda. e Ônix Serviços Ltda., com a abertura das propostas em 28/06/2004 e empresa vencedora a Ônix Serviços Ltda., com valor contratual de R$ 391.232,83.
Do mesmo modo, a Tomada de Preços n.º 17/2004 cujo objeto foi a contratação de firma especializada para construção da 1ª etapa do Centro Cirúrgico do Hospital Municipal, teve como participantes as mesmas empresas Thalis Serviços Gerais Ltda. e Ônix Serviços Ltda., com a abertura das propostas em 28/06/2004 e empresa vencedora a Ônix Serviços Ltda., com valor contratual de R$ 1.407.706,70.
Assim, para a construção do Hospital Municipal foram realizados dois processos licitatórios na modalidade tomada de preços e, baseando-se na análise do projeto básico, memorial descritivo e inspeção "in loco" realizada pela equipe acompanhada do engenheiro Gilmar Cortes, foi constatado que as duas tomadas de preços se referem a construção do centro administrativo e cirúrgico que não contêm especificações próprias que justificassem a realização de dois processos licitatórios distintos. Fato este perceptível pela ocorrência de a mesma empresa vencedora dos dois processos licitatórios estar realizando as duas obras ao mesmo tempo, com o mesmo barracão de obra, funcionários e maquinários.
Sendo assim, fica evidenciado fracionamento de despesa na condução de dois processos licitatórios distintos na modalidade Tomada de Preços, que totalizaram um valor de R$ 1.797.720,8, valor esse que ensejaria a realização de processo licitatório na modalidade Concorrência, pois ultrapassa o limite preconizado na Lei n.º 8.666/93, art. 23, inciso I, letra C, de R$ 1.500.000,00. Além disso, pelas características das obras, contrariou também o parágrafo 5º do referido artigo que dispõe"  (grifos acrescidos) 
15.	Conforme a descrição acima, houve assente fracionamento de despesas para a execução do Hospital de Paracambi, em clara violação ao art. 23, inciso I, alínea "c" e § 5º, da Lei 8.666/1993, o que foi agravado pela baixa participação de interessados nos certames, que somente contaram com a presença de duas empresas, sendo que a Ônix Serviços Ltda. venceu as duas.
16.	Diante desse contexto, compreendo que a multa de R$ 20.000,00 imputada ao recorrente, pelo Acórdão 2.911/2016-Plenário é proporcional e adequada em face da gravidade da ocorrência descrita acima, sendo cabível a sua manutenção. 
17. 	Nesse ponto, ressalto que a presente irregularidade não está relacionada aos fatos que ensejaram a condenação do responsável em débito e multa do art. 57 da Lei 8.443/1992, razão pela qual é possível a incidência da sanção do art. 58, inciso II, mesmo com o afastamento dos motivos da primeira imputação (ocorrência de dano ao Erário) .
18.	Por fim, não cabe falar em aplicação das regras de prescrição vigentes antes da edição da Resolução-TCU 344/2022 ao presente caso, até porque esta incide sobre os processos em curso no Tribunal, conforme orientação expressa contida em seu art. 1º. 
19. 	Nesse cenário, julgo pertinente dar provimento parcial aos presentes embargos de declaração para o fim de tornar insubsistente os subitens 9.5 e 9.6 do Acórdão 2.911/2016 e alterar a fundamentação legal da irregularidade de suas contas para o art. 16, inciso III, alínea "b", da Lei 8.443/1992.
20. 	Diante de todo o exposto, VOTO por que o Tribunal adote a deliberação que ora submeto a este Colegiado:
'9.1. conhecer dos presentes embargos de declaração, com base nos arts. 32, inciso II, e 34 da Lei 8.443/1992, para, no mérito, acolhê-los parcialmente, com aplicação de efeitos infringentes, de forma a:
9.1.1. tornar insubsistente os subitens 9.5 e 9.6 do Acórdão 2.911/2016;
9.1.2. conferir nova redação ao subitem 9.4 do Acórdão 2.911/2016-Plenário:
"9.4. julgar irregulares as contas do Sr. André Luiz Ceciliano, CPF XXX.396.397-XX,
com fundamento nos arts. 1º, inciso I, 16, inciso III, alínea "b", e 19, caput, da Lei 8.443/1992;"
9.2. notificar o embargante desta decisão."
TCU, Sala das Sessões Ministro Luciano Brandão Alves de Souza, em 15 de fevereiro de 2023.
BENJAMIN ZYMLER
Ministro

Município de Paracambi - RJ.

3. Recorrente: André Luiz Ceciliano (XXX.396.397-XX).

VITAL DO RÊGO

Ministro Vital do Rêgo.

13.1. Ministros presentes: Bruno Dantas (Presidente), Walton Alencar Rodrigues (Relator), Benjamin Zymler, Augusto Nardes, Aroldo Cedraz, Vital do Rêgo (Revisor), Jorge Oliveira e Antonio Anastasia.
13.2. Ministros com voto vencido: Walton Alencar Rodrigues (Relator) e Benjamin Zymler.
13.3. Ministro-Substituto convocado: Augusto Sherman Cavalcanti.
13.4. Ministro-Substituto convocado com voto vencido: Augusto Sherman Cavalcanti.
13.5. Ministros-Substitutos presentes: Marcos Bemquerer Costa e Weder de Oliveira.

André Luiz Ceciliano

WALTON ALENCAR RODRIGUES

Ministro Walton Alencar Rodrigues.

Trata-se de embargos de declaração interpostos por André Luiz Ceciliano (peça 497) contra o Acórdão 197/2022-TCU-Plenário (peça 472) que julgou embargos de declaração contra o Acórdão 2176/2020-TCU-Plenário (peça 353) , que decidiu recursos de reconsideração de vários responsáveis contra o Acórdão 2911/2016-TCU-Plenário (peça 172) mantido pelo Acórdão 227/2017-TCU-Plenário, peça 258 (ambos de relatoria do e. Ministro Vital do Rego) , negando provimento ao pleito do ora embargante.
Estes autos tratam originalmente de tomada de contas especial instaurada em atendimento ao disposto no Acórdão 6703/2011-TCU-Plenário para apuração de irregularidades no Convênio 458/2003 (Siafi 497866) , firmado entre o Fundo Nacional de Saúde e o Município de Paracambi/RJ, cujo objeto foi a construção do Hospital Geral de Paracambi.
A presente TCE foi constituída a partir de apartado da representação TC Processo 012.759/2010-4, em que se apurou a inexecução de diversas obras no Município de Paracambi/RJ custeadas por recursos federais, entre elas a da unidade de saúde em questão.
Por meio do Acórdão 2911/2016-TCU-Plenário, o colegiado declarou a revelia de André Luiz Ceciliano, prefeito do Município de Paracambi/RJ no período de 29/12/2003 a 31/12/2008, julgou suas contas irregulares, imputando-lhe débito no valor histórico de R$ 1.200.000,00 e multas dos arts. 57 e 58 da Lei 8.443/1992 nos valores de R$ 50.000,00 e R$ 20.000,00, respectivamente.
As irregularidades a ele atribuídas foram: a) apresentar o projeto originador do Convênio 458/2003 com falhas, sem a observância do RDC 50/2002; b) promover o indevido fracionamento de despesa na contratação da empresa para a construção da unidade de saúde no citado município; c) permitir a alteração unilateral do Plano de Trabalho pela construtora encarregada de executar a obra sem a autorização do concedente; d) não aplicar a contrapartida municipal da forma como pactuada na avença; e) não adotar os devidos cuidados na elaboração dos documentos comprobatórios das despesas realizadas.
Adicionalmente, o responsável não atuou de forma a dar cumprimento ao objeto do Convênio 458/2003, não observou critérios de qualidade técnica, custos e prazos previstos, não adotou medidas acautelatórias para evitar a deterioração do que já tinha sido edificado, razão pela qual foi-lhe imputado débito na totalidade dos recursos federais repassados no período de sua gestão, correspondente a quatro parcelas de R$ 300.000,00 transferidos ao Município de Paracambi/RJ em 8/10/2004, 10/11/2004, 14/11/2005 e 16/12/2005.
Nestes embargos, André Luiz Ceciliano alegou omissão no Acórdão 197/2022-TCU-Plenário acerca dos memoriais por ele juntados aos autos em 31/1/2022 (peças 470 e 471) , antes da sessão plenária que apreciou o feito, em 2/2/2022. 
Aduziu que, ao final da petição constante dos itens "c" e "d" dos pedidos feitos no referido documento, foram não apenas ratificados os fundamentos integrantes dos embargos de declaração então pendentes de julgamento, bem como se protestou pela conversão do feito em diligência para melhor exame dos fatos e argumentos trazidos oportuna e tempestivamente em sede do memorial.
Propugnou que há omissão, no Acórdão 197/2022-TCU-Plenário, por ter deixado de  examinar pontos apresentados, seja em relação à prescrição suscitada, que é matéria de ordem pública, seja em razão dos demais argumentos trazidos que deveriam ser objeto de análise por parte deste Tribunal em nome da garantia constitucional da ampla defesa e do contraditório, do princípio da verdade material, de natureza basilar no âmbito do processo administrativo, os quais, em congruência com o princípio do formalismo moderado, impõem o exame de toda e qualquer questão ou circunstância relevante que permita o correto encaminhamento e a adequada solução do processo.
Acrescentou que o memorial sequer constou do relatório do Acórdão 197/2022-TCU-Plenário (peça 474) , tampouco houve enfrentamento dos argumentos nele trazidos no voto condutor da decisão (peça 473) , configurando omissão a justificar a oposição dos presentes embargos de declaração.
Requereu, quanto a esse ponto, o conhecimento e o provimento dos embargos de declaração a fim de que sejam analisados e enfrentados os argumentos constantes da petição inserta no memorial juntado e do seu documento anexo (peças 470 e 471) , para sanar a omissão configurada no julgamento que redundou no Acórdão 197/2022-TCU-Plenário (peça 472) .
Alegou, como fundamento subsidiário para o provimento destes embargos, contradição que não foi analisada em seus embargos anteriores contra o Acórdão 2176/2020-TCU-Plenário, que negou provimento ao seu recurso de reconsideração.
Propugnou que o relator, em ambas as decisões, foi contraditório ao invocar motivos que se prestariam a justificar a isenção de responsabilidade do Embargante para, na sequência, aplicar-lhe sanções mais graves. Transcreveu trechos do voto condutor do Acórdão 2176/2020-TCU-Plenário, que fundamentaram a responsabilização do prefeito sucessor Tarcísio Pessoa. Concluiu que o TCU "invoca o múnus do gestor sucessor ao mencionar que este 'assumiu a responsabilidade pela continuidade das obras', 'incluindo todos os riscos e efeitos dessa opção administrativa', que se prestaria a elisão da responsabilização do Embargante, e não seu sancionamento", o que configura contradição.
 Acrescentou que o dano ao Erário que se alega é a imprestabilidade da obra, e não pode responder o embargante por sua inconclusão, visto que a inércia, como mencionado no próprio voto, foi do gestor sucessor. Concluiu que a decisão é contraditória, nos termos do art. 1.022, inc. I, do CPC, ao invocar motivos que não se prestam a justificá-la, já que não há nas condutas do embargante ligação direta e imediata com a não-conclusão do objeto.
Requereu seja sanada a contradição e apontado exatamente "qual seria a lógica utilizada para condenar o embargante nas sanções cominadas, vez que fulminado o nexo de casualidade, considerado o dano (imprestabilidade da obra) e o fato administrativo (não conclusão do objeto) , já que declarado ter sido o gestor sucessor a assumir o risco e os efeitos da opção administrativa de continuidade das obras, sem tê-las concluído durante 08 (oito) anos, apesar do recebimento do repasse da última parcela, e do envio de ofício requerendo extensão de prazo para sua conclusão".

Adriana Peclat Santos (OAB/RJ 179.097); Mateus Sena Lara (OAB/DF 61.569); Ana Carla Coelho Ferreira Pessoa (OAB/RJ 230.329); Rennan Patrick Arigoni Barzan (OAB/RJ 204.769) e outros.

Procuradora-Geral Cristina Machado da Costa e Silva (manifestação oral).

EMBARGOS DE DECLARAÇÃO EM EMBARGOS DE DECLARAÇÃO EM RECURSOS DE RECONSIDERAÇÃO EM TOMADA DE CONTAS ESPECIAL. EXECUÇÃO PARCIAL DE OBRA DE UNIDADE DE SAÚDE. DÉBITO. MULTA. AUSÊNCIA DAS OMISSÕES ALEGADAS. NÃO OCORRÊNCIA DA PRESCRIÇÃO. NOVOS ELEMENTOS. ACOLHIMENTO DOS EMBARGOS COM APLICAÇÃO DE EFEITOS INFRINGENTES. CONTAS REGULARES COM RESSALVA. NOTIFICAÇÃO.

TOMADA DE CONTAS ESPECIAL (TCE)

não atuou.

Tratam os autos, originalmente, de tomada de contas especial instaurada em expresso atendimento ao disposto no Acórdão 6703/2011-TCU-Plenário, para apuração de irregularidades no Convênio 458/2003 (Siafi 497866) , firmado entre o Fundo Nacional de Saúde e o Município de Paracambi/RJ, cujo objeto foi a construção do Hospital Geral de Paracambi.
A presente TCE foi constituída a partir de apartado da representação TC Processo 012.759/2010-4, em que se apurou a não execução de diversas obras no Município de Paracambi/RJ, custeadas por recursos federais, dentre elas a da unidade de saúde em questão.
Mediante o Acórdão 2911/2016-TCU-Plenário (peça 172) , mantido pelo Acórdão 227/2017-TCU-Plenário (peça 258) , ambos da relatoria do E. Ministro Vital do Rego, o colegiado declarou a revelia de André Luiz Ceciliano, prefeito do Município de Paracambi/RJ no período de 29/12/2003 a 31/12/2008, e lhe julgou as contas irregulares, imputando-lhe débito no valor histórico de R$ 1.200.000,00 e multas dos arts. 57 e 58 da Lei 8.443/1992 nos valores de R$ 50.000,00 e R$ 20.000,00, respectivamente.
Diversos responsáveis, entre eles o ora embargante, interpuseram recursos de reconsideração contra o Acórdão 2911/2016-TCU-Plenário, cujo provimento foi negado por meio do Acórdão 2176/2020-TCU-Plenário (peça 353) .
Tarciso Gonçalves Pessoa interpôs embargos de declaração contra o Acórdão 2176/2020-TCU-Plenário, rejeitados pelo Acórdão 4528/2020-TCU-Plenário (peça 411) . 
André Luiz Ceciliano, ora embargante, interpôs embargos de declaração contra o mesmo Acórdão 2176/2020-TCU-Plenário, também rejeitados pelo Acórdão 197/2022-TCU-Plenário (peça 472) .
Irresignado, André Luiz Ceciliano interpôs, novamente, embargos de declaração ao Acórdão 197/2022-TCU-Plenário, recurso que ora avalio neste momento processual.
Alegou omissão acerca dos memoriais por ele juntados aos autos em 31/1/2022 (peças 470 e 471) , antes da sessão plenária que apreciou o feito, em 2/2/2022. Acrescentou que o Memorial sequer constou do relatório (peça 474) do Acórdão 197/2022-TCU-Plenário, não tendo sido enfrentados os argumentos nele trazidos no voto condutor da decisão (peça 473) , seja em relação à prescrição suscitada, matéria de ordem pública, seja em razão dos apontamentos que deveriam ser objeto de análise por parte deste Tribunal, em nome da garantia constitucional da ampla defesa e do contraditório, do princípio da verdade material, configurando omissão a justificar a oposição dos presentes embargos de declaração.
Propugnou que a decisão embargada deixou de avaliar contradição apontada no Acórdão 2176/2020-TCU-Plenário (que decidiu os recursos de reconsideração) , em que o relator invocou motivos que se prestariam a justificar a isenção de responsabilidade do embargante para, na sequência, aplicar-lhe sanções mais graves.
O dano ao Erário que se alega é a imprestabilidade da obra e o embargante não pode responder por sua inconclusão, visto que a inércia foi do gestor sucessor, de modo que não há nexo de causalidade entre as condutas do embargante e a não-conclusão do objeto.
Requereu o conhecimento e provimento destes embargos de declaração, a fim de que sejam analisados e enfrentados os argumentos constantes da petição inserta no memorial e no documento anexo, juntados  às peças 470 e 471, para sanar a omissão configurada no julgamento que redundou no Acórdão 197/2022-TCU-Plenário (peça 472) ; bem como seja elucidada a lógica utilizada para condenar o embargante nas sanções cominadas, uma vez que resta fulminado o nexo de casualidade, considerando o dano (imprestabilidade da obra) e o fato administrativo (não-conclusão do objeto) , bem como o reconhecimento de ter sido o gestor sucessor o responsável pela inconclusão.
II
Conheço dos embargos de declaração uma vez satisfeitos os requisitos atinentes à espécie.
Preliminarmente, os embargos de declaração, que culminaram no Acórdão 197/2022-TCU-Plenário, ora embargado, foram julgados na sessão planária de 2/2/2022, tendo os autos sido incluídos na respectiva pauta em 28/1/2022, conforme a "aba" histórico do sistema de processo eletrônico; bem antes, portanto, da juntada do aludido memorial.
O art. 160, § 3º, do RI/TCU, confere à parte o direito de distribuir memorial aos ministros, ministros-substitutos e ao representante do Ministério Público, após a inclusão do processo em pauta. 
Embora os memoriais possam ser distribuídos aos gabinetes das autoridades após a etapa de instrução processual, consoante previsto no referido dispositivo, não vinculam a avaliação do julgador, que pode até mesmo não juntar-lhe ao processo.
Desta forma, a falta de pronunciamento expresso sobre pontos novos, eventualmente suscitados em memoriais, não caracteriza omissão, sanável mediante embargos de declaração. Nesse sentido, a imemorial jurisprudência acorde do TCU, da qual trago os Acórdão 6727/2018-TCU-Primeira Câmara, relator E. Ministro Benjamin Zymler; 1.834/2020-TCU-Plenário, relatora E. Ministra Ana Arraes; e 1.880/2015-TCU-Plenário, 3.340/2015-TCU-Plenário, e 801/2017-TCU-Plenário, estes últimos, de relatoria do E. Ministro Bruno Dantas.
Quanto à prescrição, por ser matéria de ordem pública, pode ser alegada em qualquer fase do processo, ainda que por simples petição e em sede de memoriais. Sobre ela, faço as seguintes considerações, a fim de promover a integração da decisão embargada sobre o assunto.
Aplicando-se como balizas as premissas da Lei 9.873/1999 e a recente Resolução TCU-344/2022, não houve o transcurso do prazo extintivo quinquenal para a pretensão punitiva e de ressarcimento do TCU.
Conforme o quadro contido na instrução da Secretaria de Recursos, peça 344, p. 4 a 13, o convênio foi assinado em 2003 e, após diversas prorrogações de prazo, teve sua vigência findada em 20/8/2011, com prazo final para prestação de contas em 19/10/2011. 
Os recursos foram todos liberados entre outubro de 2004 e dezembro de 2005, na gestão do ora embargante, que finalizou seu mandato, como prefeito, em 31/12/2008, havendo tempo maior que o necessário para a adequada conclusão das obras.
A presente tomada de contas especial (TCE) originou-se de apartado do TC Processo 012.759/2010-4, onde foi apreciada representação do Ministério Público Federal no Estado do Rio de Janeiro, que noticiou obras custeadas com recursos públicos federais, não executadas no Município de Paracambi/RJ (peça 9) , entre elas, o Hospital Geral de Paracambi, pago com recursos do Fundo Nacional de Saúde, Convênio 458/2003 - Siafi 497866 (peça 2, p. 3 a 10) , no valor total de R$ 1.800.000,00, sendo R$ 300.000,00 a título de contrapartida municipal.
Portanto, a prescrição deve ser contada a partir da autuação do TC Processo 012.759/2010-4 no TCU, em 12/5/2010, nos termos do art. 4º, inciso III, da Resolução TCU-344/2022.
Em junho de 2011, a equipe de fiscalização do TCU realizou visita ao hospital e verificou o estado absolutamente precário das instalações do prédio, dando início à apuração dos fatos. O Tribunal realizou diligências em 2013 e 2014, promoveu a citação e audiência de André Luiz Ceciliano ainda em 2014 (peças 58 e 63) , cujos ARs constam das peças 99 e 100. O acórdão condenatório foi prolatado em 2016 (peça 172) . 
Portanto, no caso concreto, não há falar prescrição da pretensão punitiva e de ressarcimento do TCU, ante a obviedade da falta do interregno superior a cinco anos entre a data considerada para a irregularidades, os atos interruptivos e o acórdão recorrido, nos termos do art. 2º, inciso II, da Lei 9.873/1999 c/c arts. 4º, inciso III, 5º e 6º da Resolução TCU-344/2022.
De qualquer modo, em relação ao mérito da TCE, estou de pleno acordo com as conclusões então apresentadas pelo Ministro Vital do Rego, em seu voto inicial, que decidiu a tomada de contas especial, instaurada contra o prefeito de Paracambi, em razão dos fatos graves que alberga, devidamente relatados por S. Exa., sendo que, em relação a eles, não houve nenhuma alteração, sendo total a perda dos recursos públicos federais investidos no Hospital Geral de Paracambi, por razões que considero absolutamente inaceitáveis.
Também não assiste razão ao embargante quanto à contradição na fundamentação de sua responsabilização, pois elas já foram devidamente esclarecidas, tanto no voto original do Ministro Vital do Rego, como no âmbito dos recursos já apresentados e decididos pelo Plenário.
Conforme já reiterado nas diversas deliberações destes autos, o ex-prefeito foi responsabilizado, teve as contas julgadas irregulares, condenado a restituir o dano ao Erário, pelos prejuízos causados, e sancionado com multas por muitas razões: 
a) ter apresentado o projeto originador do Convênio 458/2003 com falhas, sem a observância do RDC 50/2002; 
b) ter promovido o indevido fracionamento de despesa na contratação da empresa para a construção da unidade de saúde no citado município; 
c) ter permitido a alteração unilateral do Plano de Trabalho pela construtora encarregada de executar a obra sem a autorização do concedente; 
d) não ter aplicado a contrapartida municipal da forma como pactuada na avença; 
e) não ter adotado os devidos cuidados na elaboração dos documentos comprobatórios das despesas realizadas; 
f) não haver atuado de forma a dar cumprimento ao objeto do Convênio 458/2003; 
g) não ter observado critérios de qualidade técnica, custos e prazos previstos; 
h) não ter adotado medidas acautelatórias para evitar a deterioração do que já tinha sido edificado; razão pela qual lhe foi imputado o débito na totalidade dos recursos federais repassados no período de sua gestão.
Portanto, ao contrário do que alegou, restou inegavelmente comprovado o nexo de causalidade de seus atos e o dano pelo qual foi responsabilizado.
Pelo exposto, acolho parcialmente estes embargos para esclarecer que não houve prescrição da pretensão punitiva ou ressarcitória referente aos atos inquinados.
Feitas essas considerações, e voto por que o Tribunal acolha a minuta de acórdão que ora submeto à deliberação do colegiado:
"9. Acórdão:
VISTOS, relatados e discutidos estes autos de embargos de declaração opostos por André Luiz Ceciliano contra o Acórdão 197/2022-TCU-Plenário,
ACORDAM os Ministros do Tribunal de Contas da União, reunidos em sessão do Plenário, diante das razões expostas pelo relator, em:
9.1. conhecer dos embargos de declaração e acolhê-los parcialmente, esclarecendo ao embargante que não ocorreram as prescrições ressarcitória e da pretensão punitiva do TCU;
9.2. dar ciência desta deliberação ao embargante."
TCU, Sala das Sessões, em 15 de fevereiro de 2023.
WALTON ALENCAR RODRIGUES 
Relator

Na atual fase processual apreciam-se embargos de declaração opostos pelo Sr. André Luiz Ceciliano, prefeito do Município de Paracambi/RJ no período de 29/12/2003 a 3/4/2008, contra acórdão que também examinou embargos do mesmo ex-gestor contra decisão que cuidou de recursos de reconsideração interpostos por vários responsáveis contra o Acórdão 2911/2016-TCU-Plenário, mantido pelo Acórdão 227/2017-TCU-Plenário.
Essas duas últimas decisões, ambas de minha relatoria, foram prolatadas em sede de tomada de contas especial, que resultou no julgamento pela irregularidade das contas, condenação em débito e aplicação de sanções de multa do art. 57 da Lei 8.443/1992 para dois ex-prefeitos, bem como a aplicação de multa do art. 58 da mesma lei para diversos responsáveis. 
No que diz respeito especificamente ao embargante, o Plenário deste TCU declarou sua revelia, julgou suas contas irregulares, imputando-lhe débito no valor histórico de R$ 1.200.000,00 e multas dos arts. 57 e 58 nos valores de R$ 50.000,00 e R$ 20.000,00, respectivamente.
As sanções e condenação impostas decorreram de irregularidades praticadas no bojo do Convênio 458/2003, firmado entre o Fundo Nacional de Saúde (FNS) e a Prefeitura Municipal de Paracambi/RJ, celebrado para a construção de unidade de saúde naquela municipalidade.
O valor total do ajuste foi de R$ 1.800.000,00, dos quais R$ 1.500.000,00 seriam repassados pelo concedente e R$ 300.000,00 corresponderiam à contrapartida municipal. No âmbito desse convênio, com período de vigência de 29/12/2003 a 20/8/2011, após sofrer diversas prorrogações por meio de nove termos aditivos, os recursos federais foram repassados em cinco ordens bancárias emitidas entre 8/10/2004 e 9/2/2009, no valor de R$ 300.000,00 cada uma.
O motivo da condenação em débito, nos termos da citação, foi: "impossibilidade de funcionamento do hospital objeto do Convênio 458/2003 (Siafi 497866) , firmado entre o Fundo Nacional de Saúde e a Prefeitura de Paracambi/RJ, em face da paralisação das obras, bem como da depredação e degradação das instalações já conclusas, com infração ao disposto na Instrução Normativa - STN n. 1, de 15 de janeiro de 1997, art. 22, caput, na Cláusula Quinta do Termo de Convênio 458/2003, na Cláusula Segunda do Termo de Convênio, item 2.1, e na jurisprudência predominante do TCU, (...) " (grifos acrescidos) 
Diante da inconclusão das obras com os recursos do convênio, o débito foi calculado pelo valor total repassado. Como os pagamentos das quatro parcelas se deram na gestão do embargante, coube a ele o ressarcimento do valor de R$ 1.200.000,00 enquanto o prefeito sucessor foi condenado pela parcela restante de R$ 300.000,00, tudo em valores históricos.
Alinho-me ao voto do Ministro-Relator no que diz respeito: (i) à falta de pronunciamento expresso sobre os pontos suscitados tão somente em memoriais não caracteriza omissão a ser sanada mediante embargos de declaração; e (ii) acerca da prescrição, quando da apresentação do voto do ilustre relator em 13/7/2022, caberia tão somente integrar as considerações lá detalhadas à decisão embargada, porquanto a questão da prescrição tanto ressarcitória quanto punitiva ainda não tinha sido apreciada pelo Plenário deste TCU.
Já em relação à pretensa contradição na fundamentação da responsabilização alegada pelo recorrente, concordo com o voto do relator de que não há incompatibilidade entre os elementos da decisão de forma a caracterizar ideias opostas internas ao acórdão vergastado.
No entanto, ao compulsar os novos elementos acostados pelo embargante (peças 517 a 523) , debrucei-me sobre questões que precisariam ser melhor esclarecidas e, por ter sido o relator original do feito, resolvi revisitar o tema, consoante passarei a expor, após abrir discussão preliminar acerca da prescrição.
II
Especificamente quanto à prescrição, a decisão embargada seguiu a linha jurisprudencial adotada à época, consolidada pela Súmula TCU 282, com a tese da imprescritibilidade do débito. Quanto à prescrição da pretensão punitiva, o voto condutor da decisão recorrida deixou expresso que esta Corte de Contas estava adotando a tese da prescrição decenal, com base no art. 205 do Código Civil e de acordo com o entendimento consagrado no Acórdão 1441/2016-TCU-Plenário.
A despeito disso, rememoro que na sessão do dia 19 de outubro último, este TCU se debruçou sobre a aprovação de um normativo que regulamenta, no âmbito do Tribunal de Contas da União, a prescrição para o exercício das pretensões punitiva e de ressarcimento. 
Assim, as regras da Resolução TCU 344/2022 serão aqui consideradas, a fim de se formular juízo sobre a questão. Esse normativo estabelece que prescrevem em cinco anos as pretensões punitiva e ressarcitória (art. 2º) . Ademais, incide a prescrição intercorrente se o processo ficar paralisado por mais de três anos, pendente de julgamento ou despacho (art. 8º) .
O marco inicial da contagem dos prazos prescricionais está estabelecido no art. 4º dessa norma:
Art. 4° O prazo de prescrição será contado: 
I - da data em que as contas deveriam ter sido prestadas, no caso de omissão de prestação de contas; 
II - da data da apresentação da prestação de contas ao órgão competente para a sua análise inicial; 
III - do recebimento da denúncia ou da representação pelo Tribunal ou pelos órgãos de controle interno, quanto às apurações decorrentes de processos dessas naturezas; 
IV - da data do conhecimento da irregularidade ou do dano, quando constatados em fiscalização realizada pelo Tribunal, pelos órgãos de controle interno ou pelo próprio órgão ou entidade da Administração Pública onde ocorrer a irregularidade; 
V - do dia em que tiver cessado a permanência ou a continuidade, no caso de irregularidade permanente ou continuada.
No caso em tela, o termo inicial de contagem do prazo prescricional seria 8/4/2010 (peça 1, p. 2) , data de recebimento do ofício PR/RJ/DAP nº 122/10 de autoria do Exmo. Sr. Procurador da República, Daniel de Alcantara Prazeres, encaminhando cópia de representação que serviu de base para a instauração do Inquérito Civil Público 32/2010, que versa sobre a inexecução de obras de saneamento básico no município de Paracambi.
Por outro lado, a norma estabelece as seguintes causas interruptivas da prescrição:
Art. 5º A prescrição se interrompe: 
I - pela notificação, oitiva, citação ou audiência do responsável, inclusive por edital; 
II - por qualquer ato inequívoco de apuração do fato; 
III - por qualquer ato inequívoco de tentativa de solução conciliatória; 
IV - pela decisão condenatória recorrível.
Nesse contexto, verifico que:
a) em 1º/7/2011, foi realizada inspeção para aprofundar os apontamentos contidos na representação (peça 1) , hipótese prevista no inciso II do art. 5º da Resolução TCU 344/2022;
b) em 8/8/2014, foi realizada a audiência do ex-gestor (peça 63) , hipótese prevista no inciso I do art. 5º da Resolução TCU 344/2022; 
c) em 1º/9/2014, foi realizada a citação do ex-gestor (peça 136) , hipótese prevista no inciso I do art. 5º da Resolução TCU 344/2022;
d) em 16/11/2016, foi prolatado o Acórdão 2911/2016-TCU-Plenário (peça 172) , sentença condenatória recorrível, nos termos do inciso IV do art. 5º da Resolução TCU 344/2022;
e) em 15/2/2017, foi prolatado o Acórdão 227/2017-TCU-Plenário (peça 258) , apreciação de embargos de declaração, sentença condenatória recorrível, nos termos do inciso IV do art. 5º da Resolução TCU 344/2022;
f) em 19/8/2020, houve decisão em sede de recurso de reconsideração (peça 353) , hipótese prevista no inciso IV do art. 5º da Resolução TCU 344/2022;
g) em 2/2/2020, foi prolatado o Acórdão 197/2022-TCU-Plenário (peça 472) , apreciação de embargos de declaração, sentença condenatória recorrível, nos termos do inciso IV do art. 5º da Resolução TCU 344/2022;
Nesse contexto, percebe-se que ao adotarmos as balizas da nova resolução, não se consumaria prescrição quinquenal para as irregularidades avaliadas nestes autos.
No entanto, nos termos do art. 8º da resolução, incide a prescrição intercorrente se o processo ficar paralisado por mais de três anos, aguardando julgamento ou despacho. Entre o período de realização da inspeção (1º/7/2011) e a primeira medida saneadora (8/8/2014) não decorreram mais de três anos sem movimentação processual porque há uma instrução da unidade técnica com proposta de saneamento dos autos, de 12/4/2013 (peça 15) .
Do mesmo modo, entre 15/2/2017, quando se apreciaram embargos de declaração opostos contra a decisão de mérito da TCE, e 19/8/2020, momento em que o Plenário apreciou os recursos de reconsideração, também não houve paralisação da movimentação processual. 
Nesse interregno, entre as peças 258 e 353, houve despacho do relator em 6/6/2017 posicionando-se sobre o conhecimento do recurso (peça 316) , a instrução da unidade técnica (peças 344-346) em 2/2/2018, bem como o pronunciamento regimental do Ministério Público junto ao TCU (MPTCU) em 7/5/2019 (peça 349) . 
Como não houve incidência de nenhuma espécie de prescrição, prossigo com o exame da matéria.
III
Conforme mencionado, ao compulsar os novos elementos acostados pelo embargante (peças 517 a 523) , tomei ciência de que havia duas versões formalizadas do Relatório de Vistoria 208-5/2008, uma na peça 5, páginas 24 a 32, e outra na peça 20, páginas 29 a 37.
De pronto, se identifica que a página 2 do mencionado relatório, assinado em 22/12/2008, com visitas ao campo realizadas em 27/11/2008, contém dados diferentes dos da peça 5 que não aparecem na peça 20. Em suma, a principal diferença é que o documento da peça 5 lista aditivos firmados entre 2009 e 2011, o que representa um descabimento, já que o relatório teria sido produzido no final de 2008.
Por certo, tal constatação não trouxe de imediato qualquer evidência de que o recorrente não deveria ter sido condenado pela falta de utilidade do objeto do convênio, mas o fato me fez revisitar o conteúdo de todos os relatórios produzidos, principalmente por ter sido eu o relator da decisão de mérito desta tomada de contas especial.
Chamou-me atenção também a repetitiva afirmação do embargante de que as depredações e vandalismo ocorridos na obra que resultaram no não atingimento da funcionalidade do objeto não ocorreram durante a sua gestão.
A fim de melhor avaliar a conduta do ex-prefeito até o momento, há duas afirmações feitas no bojo destes autos que precisam ser consideradas. A primeira constou do voto por mim proferido no Acórdão 2911/2016-TCU-Plenário:
37. Os documentos constantes dos autos, em especial os relatórios de vistoria in loco elaborados pela Divisão de Convênios e Gestão do Núcleo Estadual do Ministério da Saúde do Rio de Janeiro, a exemplo do Relatório de Verificação in loco 208-5/2008 acostado em sede de memorial, dão conta de que a referida obra está paralisada desde 31/12/2004, ainda na gestão do ex-prefeito Sr. André Luiz Ceciliano, que perdurou até 3/4/2008, com percentual de execução de apenas 59,4% e não de 98% como alegado pelo responsável. Desde então, mesmo com a obra paralisada, foram repassadas mais duas parcelas de R$ 300.000,00, em 14/11/2005 e 16/12/2005, o que demonstra o descompasso entre as execuções física e financeira do objeto do ajuste já na gestão do responsável (grifos acrescidos) .
A segunda consta do voto do Acórdão 2176/2020-TCU-Plenário que apreciou recurso contra a decisão de mérito da tomada de contas especial (Acórdão 2911/2016-TCU-Plenário) :
O relatório de verificação in loco 92-6/2011, de 21/7/2011 (peça 19, itens 2.1 e 2.2) , registra que a paralisação remonta a, provavelmente, 31/7/2007, momento em que a execução financeira estava em 79,9%, ao passo que a execução física da obra se encontrava muito abaixo do informado no relatório anterior, em 59,4%.
Rejeito os argumentos de que a paralisação da obra foi decorrente da não disponibilização da última parcela do convênio. Tal paralisação se deu em cenário de diversas irregularidades, as quais foram objeto de citação e audiência do recorrente, que promoveu o indevido fracionamento de despesa na contratação da empresa para a construção da unidade de saúde, permitiu a alteração unilateral do plano de trabalho pela construtora encarregada de executar a obra sem a autorização do concedente, e não aplicou a contrapartida municipal da forma como pactuada na avença, além de não ter adotado os devidos cuidados na elaboração dos documentos comprobatórios das despesas realizadas.
Não merece prosperar a alegação de que a depredação da obra e degradação das instalações ocorreram na gestão do sucessor, porquanto desacompanhada de provas robustas nesse sentido. 
Contrariamente ao que afirma em seu recurso, o relatório de fiscalização 626/2011 deste Tribunal não registra que a responsabilidade pelo abandono e vandalização da obra recai exclusivamente sobre o prefeito que o sucedeu. 
Além disso, ao deixar de exercer seu mandato eletivo em abril de 2008, o recorrente não produziu documentação apta a comprovar que a obra estava integralmente íntegra nem que havia serviços de vigilância e manutenção para assegurar tal objetivo. (grifos acrescidos) 
Da leitura dos sete relatórios de vistoria realizados pelos fiscais do ministério concedente, afirmo que:
a obra não foi paralisada em 31/12/2004, tendo sido retomada durante a gestão do recorrente, já que há evidências de prestação de serviços até 31/11/2007 mediante diário de obras e registros nos relatórios de vistoria com paralisação formalizada em 16/12/2007;
o percentual de execução declarado como de 59,4% na data de 1º/4/2008 não corresponde à execução física da obra declarada no Relatório de Vistoria 64-4/2008 (peça 20, p. 3) e sim à execução financeira;
o Relatório de verificação in loco 92-6/2011, de 21/7/2011, registra a execução financeira de 79,9% mas nada afirma obre o percentual de execução física porquanto há afirmação expressa nesse documento de que não há como precisar o percentual de execução física;
os registros de abandono da obra, depredação, vandalismo e deterioração não constam de nenhum relatório do período em que o recorrente estava à frente da prefeitura (o último de sua gestão seria a quarta vistoria in loco ocorrida em 1º/4/2008) , tais apontamentos surgem apenas no Relatório 208-5/2008 cuja vistoria foi realizada (27/11/2008) mais de sete meses após o embargante ter deixado o cargo de prefeito (3/4/2008) . 
Essas conclusões somente foram possíveis após minudente exame do conjunto probatório contido nos autos, inclusive com a análise de registros fotográficos de cada relatório de vistoria. A fim de melhor elucidar meus apontamentos, traço um breve resumo com a correspondente análise de cada relatório de vistoria e indicação das peças onde as informações podem ser encontradas:
	Relatório
	Prefeito
	Vistoria/Assinatura
	Observações

	225-1/2004 (peça 2, p. 2-20) 
	Sr. André Ceciliano
	Vistoria: 4/9/2004
Assinatura: 20/9/2004
	Obra não iniciada
Nenhuma parcela liberada 

	86-2/2005 (peça 21, p. 22-33) 
	Sr. Flávio Campos Ferreira (prefeito de 1/1/2005 a 31/5/2005) 
	Vistoria: 19 a 20/4/2005
Assinatura: 9/8/2005
	Liberação de duas parcelas de R$ 300 mil em 8/10 e 10/11 de 2004
Pagamentos da ordem de R$ 394 mil
Execução de parte do aterro 
Medição dos projetos executivos
Não houve indicação de percentual de execução: a obra estava paralisada esperando análise de aditivos de material escavado
Aditivos: quantidades de aterro e fornecimento de saibro
Obra atrasada: só liberaram recursos 10 meses depois de assinado o convênio
Não houve aplicação da contrapartida 

	94-3/2006 (peça 21, p. 50-58) 
	Sr. André Ceciliano
	Vistoria: 8/8/2006
Assinatura: 29/12/2006
	Liberação de mais duas parcelas de R$ 300 mil em 14/11 e 16/12 de 2005
Registro de pagamentos de serviços que não constavam da planilha porque houve acréscimo de serviços sem aprovação do FNS/MS: aterro com material de 1ª categoria, fornecimento de saibro, estaca cravação e emenda de estaca
As metas físicas não foram avaliadas nesta visita: "As metas Físicas/Etapas/Fases não foram avaliadas nesta visita." (item 2.1) 
Ao mesmo tempo afirmam em considerações finais: "Diante das constatações evidenciadas neste Relatório de Verificação "in loco", pode-se afirmar que o objeto do Convênio está sendo executado em 10 (Dez) %. Este percentual refere-se a R$ 181.812,64 em relação ao total pactuado R$ 1.800.000,00. Ressaltando que a obra não foi avaliáda nesta visita."
Os 10% surgem da seguinte conta: 533.321,75 - (318.608,00+32.900,87) = R$ 181.812,64, ou seja, não é percentual de execução física!!!
Valor pago até essa vistoria: R$ 533.321,75, sendo que 318.608,00 foram serviços executados mas que não constavam da planilha formal da obra.
Foram realizados pagamentos de impostos indevidos no valor de R$ 32.900,87
As informações das notas fiscais estavam de acordo com os boletins de medição correspondentes 
Justificar depósito de R$ 221.638,91 na conta do convênio
Não foi possível avaliar o grau de realização da contrapartida

	64-4/2008 (peça 20, p. 3-11) 
	Sr. Jairo dos Santos
	Vistoria: 1/4/2008
Assinatura: 26/6/2008
	Vistoria feita dois dias antes de o Sr. André Ceciliano deixar formalmente o cargo (3/4/2008) 
Não houve apresentação da prestação de contas da 3ª e 4ª parcelas 
Obra em execução com contrato vencido
Pela primeira vez registraram o percentual de execução financeira de 59,36%: "As metas Físicas/Etapas/Fases não foram avaliadas nesta visita pela paralização da obra. A obra paralizou em 59,36 % do Plano de Trabalho Pactuado, de acordo com o total de despesas acumuladas de R$ 890.499,54 até a presente data."  (item 2.1) 
A obra está paralisada desde 31/12/2004, com execução de 59,4 (cinquenta e nove vírgula quatro) % (item 2.2) 
Por motivo de falha na execução do telhado, houve infiltrações ocasionando alagamentos e paredes com coloração alteradas
Os tapumes de vedação não foram encontrados
Não foi possível avaliar o grau de realização da contrapartida
Despesas com serviços não pactuados, mas realizados: R$ 65.657,50

	208-5/2008 (peça 20, p. 29-37) 
	Sr. Jairo dos Santos
	Vistoria: 27/11/2008
Assinatura: 22/12/2008
	Primeira menção a respeito da troca de solução construtiva de pilotis para pavimento térreo para justificar os serviços que foram executados e não estavam pactuados
Mencionaram que essa alteração poderia motivar dano ao erário
Pequenas despesas realizadas sem documentação comprobatória (item 1.3) 
No período de análise desta visita de verificação "in loco" não houve despesa comprovadamente relacionada aos serviços pactuados no Plano de Trabalho aprovado (item 1.5) 
A contrapartida está sendo aplicada conforme pactuada no Termo de Convênio e/ou Aditivo em R$159.330,12, correspondendo a 53 (cinquenta e três) %
Mais uma vez registram que a obra estaria paralisada desde 2004: "A obra está paralisada desde 31/12/2004, com execução de 59,4 (Cinquenta e nove vírgula Quatro) %."
Ao mesmo tempo informam que a empresa contratada registrou paralisação dos serviços em 16/12/2007. (item 2.2) 
Há declaração de retomada dos serviços em 10/11/2008, mas a obra estaava paralisada no momento da vistoria
Pela primeira vez registra-se processo de deterioração na obra: "Entretanto a equipe alerta que a obra inacabada e paralisada está sofrendo processo de deterioração, incluindo infiltrações, aberturas nas lajes que permitem a entrada de água dentre outras situações deletérias." (item 2.4) 
A convenente deverá zelar para que seja revertido processo de deterioração, incluindo infiltrações, aberturas nas lajes que permitem a entrada de água dentre outras situações deletérias. Justificar a paralisação da obra, objeto deste convênio (VI- Recomendações) 
Não há registro e as fotos não apresentam sinais de vandalismo, depredação ou de ações de intempéries até esse momento (peça 20, p. 42-50) 

	92-6/2011 (peça 20, p. 51-56 e peça 19, p. 1-9) 
	Sr. Tarcísio Gonçalves Pessoa
	Vistoria: 5 e 6/7/2011
Assinatura: 21/7/2011
	Movimentações financeiras de débito e crédito sem comprovação: posteriormente descobriu-se que foi um bloqueio judicial sofrido pelo município que teve suas contas bloqueadas e debitadas depois estornadas
Mais uma vez mencionaram que a obra estava paralisada desde 31/12/2004, apesar de presentarem medições por eles validadas entre os períodos de 10/8/2004 a 26/4/2007
Trazem a explicação para a afirmação de que a obra estava paralisada desde 2004 e afirmam, contraditoriamente, que há cópia do Diário de Obras em que constam serviços executados até dia 31/11/2007  (item 2.1) 
Pela primeira vez apontam percentual de execução financeira de 79,9%: "A obra está paralisada provavelmente desde 31/07/2007, com execução financeira de 79,9 %." (item 2.2) 
Pela primeira vez mencionam furto e deterioração: "Não foi possível afirmar se os serviços medidos estão efetivamente executados devido ao tempo decorrido de execução da obra, pelo fato de estar paralisada há vários anos e terem havido saques e furtos no local."
Registraram que a obra estava visivelmente abandonada e deteriorada. 
Não havia controle de entrada e segurança ao imóvel, sem vigia e fechamento por tapumes no terreno.
Foi constatada a utilização do terreno como depósito de material de obra próxima, autorizada pela Convenente;
Foi constatado no local pela equipe a ausência de diversos itens de serviços pagos com recursos do convênio, caracterizando furto e deteriorização de patrimônio público
Foi observado, entre outras ausências, falta das esquadrias, portas e janelas, alizares das portas, ferragens, louças sanitárias, metais sanitários, fiação elétrica, quadros elétricos, tampos em madeira e mármore, telhas de cobertura etc
As fotos confirmam as afirmações de furto e vandalismo, além de abandono da obra. (peça 19, p. 16-22) 

	7-7/2013 (peça 19, p. 27-33) 
	Sr. Tarcísio Gonçalves Pessoa
	Vistoria: 12/3/2013
Assinatura: 18/4/2013
	O objeto do Convênio está paralisado com 79,9 (Setenta e nove vírgula Nove) % de execução. Esta execução é relativa a execução financeira comprovada na visita anterior, considerando que não houve execução desde então. Este percentual sofre uma redução considerável devido aos saques e deteriorização dos serviços pagos.
A obra se encontra ainda paralisada e abandonada, assim como se constata que seu estado de vulnerabilidade vem propiciando situações de furtos e depredações do que já havia sido executado. Não há vigia ou fechamento de tapumes no terreno, o que facilita tais invasões

A tabela acima serve de subsídio para as conclusões expostas no item 29 desse voto revisor na medida em que sustenta que as obras tiveram sim interrupções durante a gestão do embargante, mas foram retomadas ao longo de seu mandato, com registro de execução formal em diário de obras até 31/11/2007.
Importante também mencionar que o recorrente se ausentou da função de prefeito no período de 1º/1/2005 a 31/5/2005, sendo substituído pelo Sr. Flávio Campos Ferreira (peça 3, p. 7, comprova tal fato) .
Para os pagamentos, há registros de medições integralmente aprovadas pelo concedente nos anos de 2004, 2005, 2006 e até abril de 2007 (peça 19, p.2) , sendo que o recorrente deixou a prefeitura em abril de 2008. 
Apesar de nenhum relatório de inspeção das obras detalhar os motivos das suspensões pontuais de execução dos serviços nesse período, a empresa contratada informou mediante relatório descritivo, sem data, provavelmente solicitado apenas em 2008, que as especificidades do solo da obra não comportariam com segurança o tipo de fundação previsto no projeto para sustentar edificação de mais de um pavimento (peça 5, p.14-15) . Por esse motivo, foi necessária a reformulação da solução do prédio de construção em pilotis para edifício térreo, o que motivou a execução de serviços não previstos orginalmente em contrato. 
Vejam que essa informação somente constou de forma expressa do quinto relatório de vistoria, em 2008, período em que o recorrente nem mais era prefeito. Nos anteriores foram registradas despesas de serviços "estranhos ao contrato" sem atrelá-las diretamente à necessidade de reformulação de projetos e aditivos.
As informações dos autos sugerem que essas reformulações foram feitas sem o conhecimento do concedente, o que resultou na aplicação de multa do artigo 58 ao ex-gestor por tal fato, mas tal conduta não se relaciona com o nexo causal delimitado para a condenação em débito tampouco constou do ofício de citação e, sim, do de audiência. Acerca da possibilidade de aplicação de multa ao embargante por essa conduta, tecerei maiores comentários adiante, quando me debruçar sobre a questão das penalidades.
Diante desse quadro, não posso deixar de assinalar que a má qualidade dos relatórios de vistoria do Ministério da Saúde permitiu interpretações equivocadas por parte de quem avaliou a documentação dos autos. A título de exemplo, cito a insistente afirmação, por mim assumida como verdadeira, de que a obra foi paralisada em 31/12/2004 como se a partir daí não tivesse nunca mais sido retomada.
Provavelmente, no processo de copiar e colar que a produção de relatórios em computador oportuniza, os fiscais colocaram essa informação a partir do quarto relatório e não mais a tiraram deles, explicando apenas no penúltimo o processo de dedução lógica para uma afirmação que contradizia a própria ação do ministério, já que continuava a liberar recursos (duas parcelas em 2005) para uma obra pretensamente paralisada desde 2004.
Presumo, por dedução, que essa informação constou reiteradamente dos documentos por ter sido a única vez em que a prefeitura formalizou oficialmente a paralisação. Mas isso é apenas uma inferência quando se lê a confusa explicação sobre a data de paralisação de serviços contida na penúltima vistoria realizada já em 2011 (peça 19, p. 3) :
As obras foram paralisadas, primeiramente em 31/12/2004, segundo os Relatóríos de Verificação "in loco" anteriores e após a retomada dos serviços foi novamente paralisada. De acordo com a cópia do Diário de Obras apresentado constam serviços executados até dia 31/11/2007. Não foi possível precisar a data de paralisação devido a não apresentação de Termo Oficial de Paralisação das obras.
No Relatório anterior de Verificação "inloco" n.º 208-5/2008 de 22/11/2008 foi constatada a paralisação das obras com apresentação à equipe do oficio 015/2007 de 16/12/2007 por parte da empresa contratada informando a paralisação dos serviços, coincidindo com a informação do Diário de Obras. Nesta mesma visita, datada de dezembro de 2008, foi apresentada declaração por parte da Convenente informando a retomada dos serviços, no dia 10/11/2008. Entretanto, devido a todos pagamentos comprovados terem sido efetuados somente até abril de 2007, concluímos que a obra continuou paralisada até a data da visita atual.
A questão é que a afirmação de que a obra ficou parada a partir do final de 2004 em todos os relatórios cujas datas coincidiam com a gestão do Sr. André Ceciliano, ou seja, até meados de 2008, levou a crer que esse ex-prefeito tenha contribuído para a interrupção da execução da obra, o que não foi o caso.
Outro ponto bastante confuso e que permitiu várias interpretações equivocadas é sobre o percentual de execução financeira de 59,4%. Como não havia demonstração cabal de que percentual seria esse, houve a dedução de que seria percentual físico, o que ficou demonstrado que não.
Esse percentual é o resultado da divisão entre as despesas registradas no convênio até aquele momento R$ 890.499,54 (item 2.1 do Relatório 64-4/2008 na peça 20, p. 3-11) e os recursos totais a serem transferidos pela concedente no valor de R$ 1.500.000,00, num total de 59,36% (vide última coluna da linha 4 da tabela deste voto) . Somente pude deduzir esse raciocínio quando li no mesmo relatório de vistoria que as metas físicas/etapas não tinham sido avaliadas naquela inspeção.
Assim, esse percentual financeiro foi sendo repetido como se fosse físico, quando na verdade a equipe jamais mensurou as etapas físicas da obra. O mesmo ocorreu com o percentual de 79,9% registrado na vistoria feita em 2011.
Logo, não se pode afirmar que no momento declarado como provável paralisação da obra, 31/7/2007, "a execução financeira estava em 79,9%, ao passo que a execução física da obra se encontrava muito abaixo do informado no relatório anterior, em 59,4%".
Até mesmo quando se observam as fotos dos sucessivos relatórios de vistoria percebe-se que a execução física foi variando ao passo que esse mesmo percentual de 59,4% foi sendo repetido sucessivamente nos documentos da fiscalização. Por oportuno, afirmo que não há como mensurar pelos dados encaminhados e pelas fotos qual seria de fato o percentual executado, mas se estima pelos registros que as obras foram quase totalmente entregues ainda no final de 2008.
Mas, a despeito de tais constatações, o ponto que mais me chamou a atenção foram as datas em que constaram pela primeira vez indícios de deterioração, vandalismo e abandono da obra nos relatórios de vistoria. Tais evidências estão inclusive acompanhadas por fotos.
Ao consultar os dados das visitas in loco, bem como fotos e correspondências contidas neste processo, pode-se afirmar que a primeira vez em que foi noticiada deterioração na obra foi na vistoria realizada no final de novembro de 2008, Relatório 208-5/2008, época em que o embargante já havia deixado o cargo de prefeito.
Por certo, na visita anterior, Relatório 64-4/2008 (peça 20, p. 3-11) , realizada dois dias antes de o Sr. André Ceciliano deixar formalmente a prefeitura, em que já constava inclusive o nome do prefeito que o sucedeu no relatório, foram apontadas infiltrações por motivo de falha na execução do telhado, que gerou alagamentos e paredes com coloração alteradas, situação que deveria ter sido corrigida pelo prefeito que assumiu o cargo, Sr. Jairo dos Santos.
As fotos mostram que se tratava de uma ocorrência recente, a qual inclusive não foi registrada no relatório de visita anterior (8/8/2006) , o que indica não ter sido algo acontecido no passado que poderia ter demandado ação pretérita do prefeito que estava deixando o cargo. 
No entanto, registro de abandono da obra, sinais de vandalismo, depredação, furto ou de ações de intemperismo somente foram registrados a partir de julho de 2011, já no mandato do Sr. Tarcísio Gonçalves Pessoa, Relatório 92-6/2011 (peça 20, p. 51-56 e peça 19, p. 1-9) .
Aliás, vale mencionar que as vistorias de 2011 indicam que o prefeito sucessor não providenciou vigilância, tapume e permitiu até que se guardassem material de outra construção dentro das obras do Hospital. Com o acesso de qualquer um ao canteiro, abriram-se as portas para os furtos e depredações: esquadrias, portas e janelas, alizares das portas, ferragens, louças sanitárias, metais sanitários, fiação elétrica, quadros elétricos, tampos em madeira e mármore, telhas de cobertura, entre outros. As fotos comprovam as afirmações dos relatórios.
O ponto fulcral é que houve associação entre a não entrega do objeto e não atingimento de sua finalidade ao momento em que os recursos federais foram transferidos. Desse modo, condenaram cada ex-prefeito a ressarcir as parcelas por eles geridas, ao passo que a documentação dos autos comprova que não foi na gestão do embargante que a obra foi abandonada e depredada por falta dos devidos cuidados.
Por esse motivo, o recorrente alegou diversas vezes que denunciou a não conclusão da obra por parte de seu sucessor ao Ministério Público Federal, gestor que recebeu a última parcela do convênio.
Ainda assim, por prudência, tentei estabelecer qualquer relação entre as irregularidades atribuídas ao Sr. André Ceciliano e a não conclusão e imprestabilidade das obras, mas pelo que relatei não há como afirmar que sua atuação tenha dado causa à paralisação das obras ou a inexecução do empreendimento, tampouco se pode associar a degradação e depredação do objeto à conduta do exgestor. 
Diante desse quadro, considero razoável e oportuno aplicar efeitos infringentes na apreciação dos presentes embargos, em obediência aos princípios da verdade material e principalmente da eficiência e celeridade processual por parte do julgador.
Feitas essas considerações sobre a impossibilidade de atribuir ao recorrente a conduta pela qual foi citado, condenado em débito e multado pelo artigo 57 da Lei 8.443/1992, passo ao exame das condutas que culminaram na aplicação da penalidade do artigo 58 do mesmo normativo. Nos termos do Acórdão 2911/2016-TCU-Plenário, o ex-prefeito foi sancionado pelas seguintes irregularidades (peça 63) :
falta de apresentação pela convenente da documentação exigida pela legislação na fase prévia à assinatura do convênio (estudo preliminar incompleto e ilegível, planta baixa incompleta, memorial descritivo incompleto e cópia da escritura com registro cartorial do terreno e/ou edificação apresentados de forma incompleta) e não ter enviado, dentro do prazo fixado pelo parágrafo primeiro da cláusula quinta do termo de convênio (30 dias) , o referido projeto ao órgão técnico competente da concedente;
fracionamento de despesas para contratação da construção do hospital: o ex-prefeito teria desmembrado a obra em dois certames: centro administrativo e centro cirúrgico, mas realizou duas licitações na modalidade tomada de preços quando o correto teria sido usar a concorrência;
alteração unilateral do plano de trabalho pela construtora encarregada de executar a obra sem a autorização do concedente: teria permitido que a construtora alterasse o modelo arquitetônico do prédio em pilotis para edifício térreo com impacto na planilha de serviços da obra sem a anuência do concedente;
não adoção de providências necessárias para que fosse aplicado no Convênio 458/2003 o valor da contrapartida pactuado na avença, visto ter sido constatado, na segunda fiscalização in loco da execução do convênio, realizada em 2005, a não utilização da contrapartida pactuada na forma estabelecida no Cronograma de Desembolso do Plano de Trabalho aprovado e, posteriormente, na fiscalização realizada em 2008, a aplicação de apenas R$ 159.330,12 como contrapartida, correspondendo a 53% do total pactuado;
não observância das regras referentes à documentação comprobatória das despesas na execução do convênio 458/2003, visto ter constado, no Relatório de Verificação in loco N.94-3/2006, de 29/12/2006, relato de que a convenente, na ocasião dos trabalhos de fiscalização que resultaram nesse relatório, não mantinha arquivada a documentação comprobatória das despesas realizadas, devidamente identificada com o n. do convênio, bem como de não ter havido a devida disponibilização tempestiva da totalidade dos processos de pagamentos para análise do órgão concedente;
De todo modo, como reavaliei as condutas relacionadas às apurações de débito e me deparei com fragilidades na elaboração dos relatórios produzidos pela fiscalização da concedente, considerei razoável revisitar as condutas do embargante no que diz respeito às irregularidades que ensejaram as audiências do recorrente.
Após reexaminar os elementos do processo, assinalo que as únicas condutas que poderiam ser associadas diretamente ao ex-prefeito seriam o fracionamento de despesa e a não aplicação da contrapartida (itens 2 e 4 do parágrafo 56) , consoante passo a discorrer.
A respeito do primeiro apontamento, há quatro questões a considerar sobre essa irregularidade (item 1 do parágrafo 56) :
a) houve a entrega posterior dos elementos faltantes antes da licitação da obra segundo dados descritos na instrução da unidade técnica deste TCU (peça 54, p.27) ;
b) essa impropriedade não trouxe prejuízo à execução das obras, porquanto os aditivos foram motivados por deficiências na caracterização do solo, o que não foi apontado como informação deficiente ou ausente entre os elementos de projeto quando da aprovação do plano de trabalho;
c) a obra não foi licitada sem a entrega completa desses documentos, já que a situação foi regularizada em 15/6/2004 (peça 2, p. 27) e o certame ocorreu em 28/6/2004 (peça 2, p. 35) ; e
d) se fosse considerado o prazo decenal nos termos do Acórdão 1441/2016-TCU-Plenário, tese válida quando do pedido de vista destes autos, essa irregularidade estaria prescrita porquanto foi cometida antes da assinatura do convênio, 12/12/2003 (peça 2, p.26) , com descumprimento do prazo do envio do projeto cometido em 29/1/2004, sendo que o ato que ordenou a audiência do ex-gestor é de 7/8/2014 (peça 55) , o que caracteriza mais de 10 anos entre o cometimento da irregularidade e a notificação do responsável.
Já em relação ao fracionamento da despesa (item 2) , há documento nos autos que comprovam que essa decisão foi sim tomada pelo ex-prefeito e que ele assim procedeu por considerar que iria trazer maior eficiência e agilidade ao processo licitatório. 
Do mesmo modo que para o apontamento anterior, caso se considerassem as regras do momento processual de quando foi solicitado vista deste processo, teria se consumado a prescrição da pretensão punitiva, uma vez que ato que ordenou a audiência do ex-gestor é de 7/8/2014 (peça 55) e as tomadas de preço foram realizadas em 4/6/2004 e 28/6/2004 (peça 2, p.35) , com homologação do certame em 30/6/2004 (peça 2, p. 37) .
A despeito de tal conduta ser vedada pela lei e pela jurisprudência, não há indícios de prejuízos advindos dessa escolha, razão pela qual considero razoável a não aplicação de penalidade ao ex-gestor.  
No que se refere especificamente à alteração unilateral do plano de trabalho pela construtora encarregada de executar a obra sem a autorização do concedente (item 3) , reputo que não há elementos nos autos que comprovem que foi o Sr. André Ceciliano quem autorizou ou permitiu que a contratada modificasse o modelo arquitetônico do prédio em pilotis para edifício térreo com impacto na planilha de serviços da obra.
Consoante já explicitado no voto, essa alteração somente constou expressamente dos relatórios de fiscalização após o ex-prefeito deixar o cargo e os primeiros registros de aditivos que sugerem a presença dessa alteração na obra, mas não a apontam expressamente, datam do segundo relatório de vistoria, época em que o embargante estava afastado da prefeitura. (vide linha 2 da tabela deste voto revisor) . Ressalto que nessa ocasião o prefeito era o Sr. Flávio Campos Ferreira.
Quanto à não aplicação dos recursos da contrapartida municipal da forma como pactuada na avença (item 4) , essa informação constou de vários relatórios do concedente e a prefeitura certamente tinha ciência dessa obrigação. Assim, os elementos dos autos não socorrem o embargante. No entanto, como não houve nenhum relato de que a ausência desses recursos tenha atrasado ou prejudicado a execução da obra, pondero não ser razoável aplicar penalidade ao gestor por esse motivo.  
Por fim, a não adoção dos devidos cuidados na elaboração dos documentos comprobatórios das despesas realizadas (item 5) , entre outros apontamentos, resultou da necessidade de readequar a planilha da obra no início da execução dos serviços porquanto o solo encontrado para a execução da solução projetada não garantiria segurança ao edifício, razão pela qual alguns serviços precisaram ser excluídos, outros redimensionados e até mesmo inseridos no orçamento da obra.
A responsabilidade por garantir a organização e a transparência dessa documentação não pode ser transferida ao gestor do município quando se tem equipe de fiscalização especificamente designada para tal. Por esse motivo, considero medida extrema aplicar penalidade ao ex-prefeito em função dessa conduta.
Diante do que expus e na busca da verdade material, considerando o princípio da duração razoável do processo, voto pelo conhecimento dos presentes embargos com aplicação de efeitos infringentes para excluir a condenação em débito do recorrente e a correspondente aplicação das multas dos arts. 57 e 58 da Lei 8.443/1992. 
Com essas ponderações, voto para que o Tribunal adote o Acórdão que ora submeto a apreciação deste Colegiado.
TCU, Sala das Sessões Ministro Luciano Brandão Alves de Souza, em 15 de fevereiro de 2023.
Ministro VITAL DO RÊGO
Revisor